【裁判字號】    95,再,13
【裁判日期】    950620
【裁判案由】    新型專利異議
【裁判全文】
臺北高等行政法院判決
                                     95年度再字第00013號
再審  原告  甲○○
    送達代收人  乙○○
再審  被告  經濟部智慧財產局
代  表  人  蔡練生（局長）住同上
上列當事人間因新型專利異議事件，再審原告對本院中華民國92
年3 月27日91年度訴字第821 號確定判決，提起再審之訴，本院
判決如左：
    主  文
再審之訴駁回。
再審訴訟費用由再審原告負擔。
    事實及理由
一、再審原告提起本件再審主張略以：
   (一)按「適用法規顯有錯誤者」得以提起再審之訴，為行政訴
     訟法第273 條第1 項第1 款所明定。現行專利法前於83年
     1 月21日公布實施，而本系爭案為86申請，故理應適用修
     正後之法律。然依修正後專利法第1 條即開宗明義闡明專
     利法立法之要旨為「為鼓勵、保護、利用發明與創作，以
     促進產業發展，特制定本法。」此乃本法修正後添加之條
     文，以明確專利法立法內容之精神，是修正前所無，且此
     次修正是歷年來最大幅度的修正，將不符專利法精神之舊
     條文一一修正。此可由修正後之諸條文及章節，皆符合第
     一條之精神得知。又對法律條文之解釋，不得拘泥於文字
     表見，應符合整體律法精神。據此，系爭案應有適用修正
     後之專利法98條第2 項，才符合修正後專利法第1 條之精
     神，非執著於新穎性或進步性之範圍，亦應以离精神審視
     其義涵，方不致失其立法旨。
   (二)本件再審之訴，在於引證案較後申請之系爭案早申請26 個
     月，竟晚於後申請之系爭請案14個月方才核准，引證案單
     純的申請案竟審查共40個月之久，離譜非常，而再審被告
     執究於系爭案只適用同法第1 項第2 條「申請前有相同之
     新型申請在先，並經核准專利者」之新穎性審查要件，而
     不適用現行專利法第98條第2 項「新型係運用申請前既有
     之知識，而為熟知該項技術者所能輕易完成，且未能增進
     功效時，雖無前項所列情事，仍不得依法申請專利。」之
     進步性審究要件。而依前述專利法修正後之法意，系爭案
     應有同條第2 項進步性之審究範圍，否則兩者因再審被告
     不知明之因素，使兩者同一技術範籌之專利案，前後創作
     技術相同，卻相差40個月，同時核准專利，是完全不符前
     揭修正後之專利法第1 條之要旨。因此，再審原告認系爭
     案應有適用修正後之專利法98條第2 項，方符修正後第1條
     之專利法實施之精神，非執著於新穎性或進步性之範圍。
   (三)引證案第000000000 號追加一「萬用型遙控器追加（一）
     」專利申請案係於民國（以下同）84年10月4 日向再審被
     告提出申請，其間並無補正或修正、面詢之除外時間，亦
     未經再審查程序，審查期間竟然逾40個月之久，方才核准
     公告，再審被告此舉已為超出通常追加新型專利案審查時
     間之五倍時間，再審被告明顯有重大疏失，也因此使不具
     進步性之被異議案第00000000號「可同時拷貝內碼及載波
     頻率之拷貝遙控器」專利申請案在引證案申請26個月之後
     ，於86年12月4 日申請而仍能核准專利，其創作目的、結
     構及功能與引證案相近，實施上卻未具進步性，若因再審
     被告不知之隱情延宕具有專利性申請案之公開時間，致使
     未具進步性之後案核准，令其免受專利法進步性之限制，
     而只究其較為不嚴謹之新穎性要件，不僅不符專利法用維
     鼓勵產業及國人研發創作之精神，亦喪失藉以促增產業升
     級、提昇國人生活水準之立法目的。究主管專利專責機關
     重大違失延誤40個月方才核准新型專利申請案，致使此具
     進步性之專利技術因時間而逐漸導致失卻其強勢技術性之
     時，又核准後其26個月申請未具前案進步性之新型專利申
     請案，此因主管專利專責機關暨再審被告不知之隱情，造
     成兩者專利設計時間差距26個月長且相同目的、結構、功
     能，而竟然一者較另者不具進步性兩種專利權同時存在，
     致只使其脫卸專利法進步性審查之要件，而以審查較為寬
     鬆的新穎性要件（專利法第98條第1 項第2 條）獲得專利
     權，此不僅不符合專利法實施用維鼓勵創作促進產業發展
     之精神，亦將延宕國家科技之進步，也不符專利用維鼓勵
     與保護之要旨。
   (四)就前理由，爰請求廢棄原判決及撤銷原處分，並為異議成
     立之判決。
二、按再審之訴顯無再審理由者，得不經言詞辯論，以判決駁回
    之，行政訴訟法第278 條第2 項定有明文。又按同法第273
    條第1 項第1 款所謂「適用法規顯有錯誤者」，係指確定判
    決所適用之法規，顯然不合於現行法律規定或與司法院現尚
    有效及大法官會議之解釋或現存有效之判例顯然違反者而言
    。
三、本件係關係人王茂森、徐瑞宏前於86年12月4 日以「可同時
    拷貝內碼及載波頻率之拷貝遙控器」向再審被告之前身經濟
    部中央標準局申請新型專利，經編為第00000000號審查，准
    予專利（下稱系爭案），89年5 月21日公告。公告期間，再
    審原告以其違反專利法第105 條準用第27條、第98條第1項
    第2 款及第2 項規定，不符新型專利要件，檢據84年10 月4
    日申請88年2 月11日審定公告之第00000000追加一號「萬用
    型遙控器追加（一）」新型專利案（下稱引證案），對之提
    起異議。案經再審被告審查，於90年9 月12日以（90 ）智
    專三（二）040 87字第09089001608 號專利異議審定書為「
    異議不成立」之處分。再審原告不服，提起訴願，遭決定駁
    回，提起行政訴訟，經本院於92年3 月27日以91年度訴字第
    821 號判決駁回確定。
四、經查本件再審之訴其主要理由係認為原處分僅審查較為寬鬆
    的新穎性要件，而使系爭案脫卸專利法進步性審查之要件，
    與專利法第一條為鼓勵產業及個人研發創作，以促進產業升
    級，提升國人生活水準之立法目的相違背云云。惟查，專利
    法第98條第2 項有關進步性之規定：「新型係運用申請前既
    有之技術或知識，而為熟習該項技術者所能輕易完成且未能
    增進功效時，雖無前項所列情事，仍不得依法申請專利。」
    既云「申請前既有之技術或知識」，當指已公開者而言。本
    件再審原告異議所提之引證案係84年10月4 日申請，88年2
    月11日審定公告，其公告日較系爭案之申請日為晚，顯示引
    證案並非系爭案申請前已公開之既有技術或知識，依前揭規
    定及說明，自不得作為論究系爭案不具進步性之依據，此與
    專利法第1 條之規定並不相悖。是再審被告以引證案尚不足
    以證明系爭案不具新穎性及進步性，而為異議不成立之處分
    ，並無違誤，訴願決定及原確定判決遞予維持，俱無不合。
    茲再審原告憑其主觀見解，仍執意引用引證案作為其主張系
    爭案不進步性之依據，並進而謂原確定判決有適用法規顯有
    錯誤之情形云云，依其起訴之事實，顯無理由，爰不經言詞
    辯論，逕以判決駁回之。
據上論結，本件原告再審之訴顯無理由，依行政訴訟法第278 條
第2項、第98條第3項前段，判決如主文。
中    華    民    國    95    年    6     月    20    日
                      第七庭審判長法  官  黃  本  仁
                                  法  官  李  玉  卿
                                  法  官  黃  秋  鴻
上為正本係照原本作成。
如不服本判決，應於送達後20日內，向本院提出上訴狀並表明上
訴理由，如於本判決宣示後送達前提起上訴者，應於判決送達後
20日內補提上訴理由書（須按他造人數附繕本）。
中    華    民    國    95    年    6     月    20    日
                                  書記官  蘇  婉  婷


司法院資訊處製作；財團法人民間司法改革基金會備份。
